【裁判字號】    99,交聲,2697
【裁判日期】    990924
【裁判案由】    交管條例聲異
【裁判全文】
臺灣板橋地方法院交通事件裁定        99年度交聲字第2697號
原處分機關  交通部公路總局臺北區監理所
異  議  人
即受處分人  甲○○
上列異議人即受處分人因違反道路交通管理處罰條例案件，對於
交通部公路總局臺北區監理所民國99年 8月24日所為之北監自裁
字第裁40－C00000000號處分，聲明異議，本院裁定如下：
    主  文
原處分撤銷。
甲○○汽車駕駛人，駕駛汽車經測試檢定酒精濃度超過規定標準
，吊扣小型車普通駕駛執照壹年，並應接受道路交通安全講習。
    理  由
一、按汽車駕駛人，駕駛汽車經測試檢定酒精濃度超過規定標準
    者，處新臺幣（下同）一萬五千元以上六萬元以下罰鍰，並
    當場移置保管該汽車及吊扣其駕駛執照一年；又汽車駕駛人
    ，有上開違規情形者，應接受道路交通安全講習，道路交通
    管理處罰條例第三十五條第一項第一款、第二十四條第一項
    第二款分別定有明文。再依道路交通管理處罰條例第九十二
    條第一項所授權訂定之道路交通安全規則第一百十四條第二
    款之規定：「汽車駕駛人飲用酒類或其他類似物後其吐氣所
    含酒精濃度超過每公升零點二五毫克或血液中酒精濃度超過
    百分之零點零五以上者，不得駕車」，故駕駛汽車經測試檢
    定超過上開酒精濃度者，即屬超過酒精濃度規定標準，依首
    揭法律規定，應予處罰。
二、本件原處分認異議人即受處分人甲○○於民國九十九年八月
    三日二十二時五十一分許，駕駛車號三七○○一NN號自用小
    客車，行經臺北縣土城市○○路○段四十五號前，為臺北縣
    政府警察局土城分局交通分隊執勤員警攔停稽查，經測試檢
    定其吐氣所含酒精濃度達每公升零點七四毫克，超過規定不
    得駕車之標準而掣單舉發。嗣受處分人未於應到案日期內繳
    納罰緩或提出申訴，原處分機關乃依道路交通管理處罰條例
    第三十五條第一項第一款、第二十四條第一項第二款及違反
    道路交通管理事件統一裁罰基準表之規定，裁處罰鍰四萬九
    千五百元，吊扣駕駛執照十二個月，並應參加道路交通安全
    講習。
三、異議意旨略以：伊因酒後駕車經臺灣板橋地方法院檢察署檢
    察官為緩起訴處分，命向國庫支付四萬元在案，而監理機關
    又裁處罰鍰四萬九千五百元，可否抵扣；又伊雖持有職業聯
    結車駕照，惟係酒後駕駛自小客車，可否只吊扣小型車駕照
    ，爰請撤銷原處分等語。
四、經查：
（一）按行政罰法第二十六條第一項、第二項規定：「一行為同
      時觸犯刑事法律及違反行政法上義務規定者，依刑事法律
      處罰之。但其行為應處以其他種類行政罰或得沒入之物而
      未經法院宣告沒收者，亦得裁處之。」「前項行為如經不
      起訴處分或為無罪、免訴、不受理、不付審理之裁判確定
      者，得依違反行政法上義務規定裁處之。」即所謂之一事
      不二罰原則，探究其立法目的，係以一行為同時觸犯刑事
      法律及違反行政法上義務規定時，由於刑罰與行政罰同屬
      對不法行為之制裁，而刑罰之懲罰作用較強，故依刑事法
      律處罰，即足資警惕時，實無一事二罰再處行政罰之必要
      。且刑事法律處罰，由法院依法定程序為之，較符合正當
      法律程序，應予優先適用。但罰鍰以外之沒入或其他種類
      行政罰，因兼具維護公共秩序之作用，為達行政目的，行
      政機關仍得併予裁處。又此所稱「其他種類行政罰」，係
      指違反行政法上之義務應受「裁罰性」之「不利處分」而
      言，依行政罰法第二條規定，應包括限制或禁止行為之吊
      扣證照處分及警告性之講習處分在內。次按檢察官之緩起
      訴處分於緩起訴期間內，有下列情形之一者，檢察官得依
      職權或依告訴人之聲請撤銷原處分，繼續偵查或起訴：(1)
      於期間內故意更犯有期徒刑以上刑之罪，經檢察官提起公
      訴者；(2)緩起訴前，因故意犯他罪，而在緩起訴期間內受
      有期徒刑以上刑之宣告者；(3)違背第二百五十三條之二第
      一項各款之應遵守或履行事項者，刑事訴訟法第二百五十
      三條之三第一項定有明文。據此可知經檢察官為「緩起訴
      」處分者，於「緩起訴」之猶豫期間內，最終是否會被檢
      察官提起公訴，猶懸而未定，亦即「緩起訴」處分於猶豫
      期間內尚未具有實質之確定力，檢察官仍得根據上開規定
      依職權或依告訴人之聲請，將被告「緩起訴」處分撤銷。
      而上開行政罰法第二十六條第二項雖以應受行政罰之行為
      如經不起訴處分或為無罪、免訴、不受理、不付審理之裁
      判確定者，始得另為裁決處罰，未明文包括緩起訴處分在
      內，但考其緩起訴處分之性質，實屬於附條件之便宜不起
      訴處分，而於緩起訴之條件成就後，始發生如同確定不起
      訴處分之禁止再訴效力，故於緩起訴之猶豫期間屆滿，復
      未經撤銷緩起訴時，緩起訴即發生如同確定之不起訴處分
      之效力，此時，行為人即已終局的不受刑事法之訴追，該
      緩起訴處分即具實質之禁止再訴之確定力，原處分機關於
      此時再為裁決，行為人無同時遭到行政處罰及刑事訴追之
      危險，因此，解釋上行政罰法第二十六條第二項之規定應
      包括條件成就之緩起訴處分之情形在內，因此酒後駕車同
      時觸犯公共危險犯行，行為人雖經緩起訴處分，然於緩起
      訴處分條件成就前，行為人隨時有受撤銷緩起訴再受刑事
      追訴之風險，行政機關自不得就同一事由裁處行為人罰鍰
      處分，以免行為人受有一事二罰之危險。（參照臺灣高等
      法院暨所屬法院九十六年法律座談會刑事類提案第三六號
      審查意見及研究結果、九十八年法律座談會刑事類提案第
      二四號審查意見）。
（二）再按道路交通管理處罰條例第三十五條第八項規定：「前
      項汽車駕駛人，經裁判確定處以罰金低於本條例第九十二
      條第三項所定最低罰鍰基準規定者，應依本條例裁決繳納
      不足最低罰鍰之部分」，核屬行政罰法第二十六條之特別
      規定。而酒後駕車經檢察官為緩起訴處分，並命被告向國
      庫或公益團體捐款或提供義務勞務者，被告係履行檢察官
      為緩起訴處分命令，此等命令名義上雖非刑罰，但仍是一
      種特殊的處遇措施，造成被告之財產減少或義務增加，性
      質上亦屬干預人民自由之處分，與刑事制裁無異，實質上
      為刑事處罰。故檢察官為緩起訴處分並命向國庫捐款者，
      其捐款解釋上亦屬道路交通管理處罰條例第三十五條第八
      項所規定之罰金，監理機關雖不得再為行政裁罰，惟若行
      為人所支付之緩起訴處分金，未達道路交通管理處罰條例
      第九十二條第三項（現行該條例已將此關於罰鍰基準部分
      移列至同條第四項）所訂最低罰鍰基準規定者（依違反道
      路交通管理事件統一裁罰基準表之規定，駕駛人違反處罰
      條例第三十五條第一項第一款之規定，其吐氣所含酒精濃
      度超過每公升零點五五毫克以上者，小型車之最低罰鍰為
      四萬九千五百元），依該條例第三十五條第八項之規定，
      即須補繳不足最低罰鍰之部分。準此，於緩起訴猶豫期間
      屆滿後，對上述不足額處分，處分機關仍有裁處罰鍰之空
      間，惟此須俟緩起訴猶豫期間屆滿後始得為之（參考臺灣
      高等法院暨所屬法院九十七年法律座談會刑事類提案第三
      九號研討結果）。
（三）另按道路交通管理處罰條例第六十八條於九十四年十二月
      十四日修正，並自九十五年三月一日施行，修正前規定：
      「汽車駕駛人，因違反本條例及道路交通安全規則之規定
      ，受吊扣或吊銷駕駛執照處分時，吊扣或吊銷其持有各級
      車類之駕駛執照」，修正後規定：「汽車駕駛人，因違反
      本條例及道路交通安全規則之規定，受吊銷駕駛執照處分
      時，吊銷其持有各級車類之駕駛執照」，將原規定之吊扣
      行為人所持有之各級車類駕駛執照等規定刪除，考其修正
      理由，乃舊法將違法或違規駕駛人所持有各級車類之駕駛
      執照一併吊扣，失之過酷，影響人民工作及生活甚鉅，有
      違比例原則。是駕駛人違反道路交通管理處罰條例第三十
      五條第一項第一款之規定而受吊扣駕駛執照處分時，依修
      正後同法第六十八條規定並參照其修正意旨，應僅得吊扣
      違規或違法當時所駕駛車種之駕駛執照（參照臺灣高等法
      院暨所屬法院九十七年法律座談會刑事類提案第四○號研
      討結果）。
（四）查本件異議人飲酒後於上開時、地駕駛車號三七○○─NN
      號自用小客車，為警攔檢測得其吐氣所含酒精濃度達每公
      升零點七四毫克，超過規定不得駕車之標準之事實，為異
      議人所是認，並有酒精濃度測試單、臺北縣政府警察局九
      十九年八月三日北縣警交大字第Ｃ00000000號舉
      發違反道路交通管理事件通知單影本各一紙附卷可稽，異
      議人駕車經測試檢定酒精濃度超過規定標準之違規事實，
      固堪認定。惟異議人因上開酒後駕車之行為，同時觸犯刑
      法第一百八十五條之三之公共危險罪，業經臺灣板橋地方
      法院檢察署檢察官於九十九年八月十日以九十九年度速偵
      字第五○一六號為緩起訴處分，命其向國庫支付緩起訴處
      分金四萬元，緩起訴期間為一年，嗣經臺灣高等法院檢察
      署檢察長於九十九年九月一日以九十九年度上職議字第一
      一六六七號為駁回再議之處分確定，緩起訴期滿日為一百
      年八月三十一日等情，此有前開處分書電腦列印本二件、
      臺灣高等法院被告前案紀錄表一份在卷足憑，則上開緩起
      訴期間既尚未屆滿，異議人仍有因違反刑事訴訟法第二百
      五十三條之三第一項各款規定，經檢察官撤銷緩起訴處分
      繼續偵查或起訴，而受刑事處罰之可能，在此期間若行政
      機關逕課予行政罰鍰，毋寧將使異議人有同時遭受行政處
      罰及刑事處罰之危險。原處分機關未查，在上開緩起訴期
      間屆滿前之九十九年八月二十四日逕予裁處異議人罰鍰四
      萬九千五百元，即與行政罰法第二十六條規定之意旨相違
      ，難謂適法。至原處分機關援引交通部九十五年七月十七
      日交路字第○九五○○○六九八六號函釋、法務部行政罰
      法諮詢小組第一次會議紀錄結論，認「緩起訴者乃附帶條
      件的不起訴處分，亦即是不起訴的一種」，而認得依行政
      罰法第二十六條第二項規定，逕對異議人前開酒後駕車之
      行為裁處罰鍰云云，惟按法官依據法律獨立審判，憲法第
      八十條定有明文。各機關依其職掌就有關法規為釋示之行
      政命令，法官於審判案件時，固可予以引用，但仍得依據
      法律，表示適當之不同見解，並不受其拘束；司法行政機
      關所發司法行政上之命令，如涉及審判上之法律見解，僅
      供法官參考，法官於審判案件時，亦不受其拘束，司法院
      大法官會議解釋釋字第二一六號解釋意旨可資參照，是上
      開交通部函釋及法務部行政罰法諮詢小組會議記錄結論，
      既與本院前揭見解不同，本院自不受其拘束，附此敘明。
（五）又本件裁決書之處罰主文欄中，雖僅記載「吊扣駕駛執照
      十二個月」，而未具體載明應受吊扣之駕駛執照種類，然
      異議人已於八十六年九月五日換領聯結車職業駕駛執照，
      並無其他駕駛執照可供吊扣，業據原處分機關於北監自字
      第○九九二○三四六二四號違反道路交通管理事件不服裁
      決聲明異議案件移送書之意見欄四中記載明確，並有異議
      人汽車駕照基本資料一紙在卷可憑，堪認原處分機關係裁
      處吊扣異議人之聯結車職業駕駛執照十二個月甚明。惟異
      議人係酒後駕駛自用小客車違規，已如上述，則依前開說
      明，異議人依法應受之處分乃限制其駕駛自用小客車之權
      利，即應諭知吊扣自用小客車之駕駛執照。至於道路交通
      主管機關對於汽車駕駛執照之管理，因採取一照原則，未
      發給異議人較低等級之駕駛執照，惟主管機關仍可利用電
      腦資料處理或在聯結車職業駕照註記或其他方式，吊扣異
      議人自用小客車駕照，而為限制車類級別之駕駛資格，執
      行層面應可妥適克服，尚不得因異議人無較低等級之駕照
      可供吊扣，即率爾代以吊扣較高等級之駕照或完全不予處
      罰（臺灣高等法院暨所屬法院九十八年法律座談會刑事類
      提案第二○號、第二三號審查意見暨研討結果亦同此見解
      ）。是原處分機關逕予裁處異議人吊扣聯結車職業駕駛執
      照部分，於法自有未合。
五、綜上所述，異議人於前揭時、地駕駛自用小客車，經測試檢
    定酒精濃度超過規定標準之違規事證明確，堪予認定，惟原
    處分機關在緩起訴處分尚未實質確定前，逕裁處異議人罰鍰
    四萬九千五百元部分，顯與行政罰法第二十六條第一項前段
    、第二項之規定意旨有違，即有可議；至原處分機關依前揭
    道路交通管理處罰條例第三十五條第一項第一款及第二十四
    條第一項第二款之規定，裁處異議人吊扣駕駛執照（裁決書
    漏未載明聯結車職業駕駛執照）十二個月及參加道路交通安
    全講習部分，因屬行政罰法第二十六條第一項但書及第二條
    第一款、第四款所稱之「其他種類行政罰」，兼具維護公共
    秩序之作用，為達此行政目的，原處分機關就此部分予以裁
    處，並無違反一事不二罰原則，惟依上述說明，原處分機關
    應利用電腦資料處理或在聯結車職業駕照註記或其他方式，
    吊扣異議人之自用小客車駕照，尚不得逕以吊扣其所持有之
    聯結車職業駕照代之，是此部分吊扣聯結車職業駕照之裁處
    ，亦有違誤。又異議人雖未就參加道路交通安全講習部分聲
    明異議，惟本件酒後駕車為一個交通違規行為，罰鍰、吊扣
    駕駛執照及接受道路交通安全講習部分無從分離，從而，異
    議人提起本件異議為有理由，本院自應將原處分撤銷，自為
    裁罰如主文第二項所示，以期適法（臺灣高等法院暨所屬法
    院九十八年法律座談會刑事類提案第二○號、第二三號研討
    結果參照）。
六、至於罰鍰部分應由原處分機關俟上開緩起訴期間屆滿後，依
    異議人是否經撤銷緩起訴並受刑事追訴處罰之情形，暨參酌
    道路交通管理處罰條例第三十五條第八項所定「經裁判確定
    處以之罰金低於本條例第九十二條第四項所訂最低罰鍰基準
    規定者，應依本條例裁決繳納不足最低罰鍰」之意旨，另為
    適法之處理，併此敘明。
據上論斷，應依道路交通管理處罰條例第八十七條第二項，道路
交通案件處理辦法第二十條前段，裁定如主文。
中    華    民    國    99    年    9     月    24    日
                    交通法庭    法  官  劉  安  榕
以上正本證明與原本無異
如不服本裁定，應於裁定送達後5 日內敘明抗告理由，向本院提
出抗告狀。
                                書記官  陳  盈  真
中    華    民    國    99    年    9     月    27    日

司法院資訊處製作；財團法人民間司法改革基金會備份。
